【裁判字號】    89,台上,924
【裁判日期】    890421
【裁判案由】    返還無權占有土地
【裁判全文】
最高法院民事判決                                八十九年度台上字第九二四號
    上  訴  人  彰化縣田中鎮內安國民小學
    法定代理人  陳 榮 海
    訴訟代理人  鄭 秀 珠律師
    被 上訴 人  戊○○○
                乙 ○ ○
                己 ○ ○
                丁 ○ ○
                甲 ○ ○
                丙 ○ ○
    兼 右六 人
    訴訟代理人  庚 ○ ○
右當事人間請求返還無權占有土地事件，上訴人對於中華民國八十八年十二月七日台
灣高等法院台中分院第二審判決（八十七年度上更(一)字第四○號），提起上訴，本院
判決如左：
    主  文
原判決除假執行部分外廢棄，發回台灣高等法院台中分院。
    理  由
本件上訴人主張：坐落彰化縣田中鎮○○段四○八地號（重測前地號為同鎮○○段田
中小段五二一地號），為彰化縣政府所有，伊為管理人，其中如第一審判決附圖所示
Ａ部分面積○‧一八八一公頃（下稱系爭土地），於台灣光復前即由被上訴人之被繼
承人謝飛西無權占有，種植竹木等物。茲因伊學校東邊護坡工程興建在即，函催被上
訴人交還系爭土地，卻遭其拒絕，依民法第七百六十七條物上請求權之規定，伊自得
請求被上訴人拆除地上物，並交還土地等情，爰求為命被上訴人將系爭土地地上物拆
除，並將該土地交還予伊之判決。
被上訴人則以：伊等之被繼承人謝飛西於生前與上訴人之前手彰化縣田中鎮公所，就
系爭土地訂有耕地三七五租約，且迄未終止，仍繼續有效，伊等繼承謝飛西之租賃權
，非無權占有等語，資為抗辯。
原審將第一審所為上訴人勝訴判決廢棄，改判駁回其訴，係以：坐落彰化縣田中鎮○
○段四○八地號（重測前地號為同鎮○○段田中小段五二一地號，並與同小段五二二
之一、五二一之二地號土地合併為上開中新段四○八地號）土地，原為訴外人彰化縣
田中鎮公所所有，嗣於民國七十二年一月三十一日變更為彰化縣所有，管理機關為上
訴人，有土地登記簿謄本可稽，而其中之系爭土地上，有被上訴人之被繼承人謝飛西
種植之竹木等情，亦經原審及其前審履勘屬實，並由第一審法院囑託彰化縣田中地政
事務所測量，繪有土地複丈成果圖可按，固堪信為真實。惟查彰化縣田中鎮公所與謝
飛西，曾就系爭土地訂立耕地三七五租約，嗣為上訴人擴充學校用地而欲收回該土地
，乃申請田中鎮公所耕地租佃委員會調解，並移由彰化縣政府耕地租佃委員會調處，
但因謝飛西經通知兩次均無故不到場，亦未提出書面意見，彰化縣政府耕地租佃委員
會遂依「台灣省各縣市局政府耕地租佃委員會及鄉鎮區市公所耕地租佃委員會調解調
處耕地租佃爭議須知」第十九條之規定，裁定如下：對造人（即謝飛西）應將上開耕
地限於定期季節收獲後（即四十七年十二月末日）交還與申請人（即彰化縣田中鎮公
所，原判決誤為上訴人），供為內安國校（即上訴人）建築用，並記明當事人在收受
送達上開裁定後十日內，未聲明不服者，視為調處成立，有兩造各自提出之上開委員
會調處租佃爭議筆錄影本足憑。復由兩造分別提出前開筆錄以觀，亦堪認謝飛西及上
訴人均已收受該筆錄，被上訴人並自承迄未對之提出異議，自應視為調處成立。謝飛
西於調處成立後，不依調處內容履行其交還系爭土地之義務，依耕地三七五減租條例
第二十七條之規定，上訴人自得以該調處筆錄為強制執行名義，逕向該管司法機關聲
請強制執行，而謝飛西死亡後，則由其繼承人即被上訴人繼承交還系爭土地之義務，
上訴人仍可據調處筆錄聲請法院強制執行。至於上訴人縱因時日已久而無法覓獲調處
筆錄正本，亦可向原調處機關申請補發。是以上訴人在未舉證證明調處筆錄確已滅失
而無從補救前，即提起本件訴訟，其權利保護要件自有欠缺，其訴為無理由等詞，為
其判斷之基礎。
惟查前揭調處之裁定內容，須當事人於收受送達後十日內，未對之聲明不服，始視為
調處成立，為原審確定之事實，且被上訴人在原審亦稱：調處當時伊等年紀尚幼，不
知有無起訴等詞（見原審更(一)第二卷七九頁正面），證人即調處申請人彰化縣田中鎮
公所之財政課課長蕭櫻春及職員謝章仁並證稱：彰化縣田中鎮公所之公文原本，若關
於鎮有財產者，應永久保存等語（見原審上字第二卷六○頁背面），故而調處當事人
即彰化縣田中鎮公所及謝飛西，有無在十日期限內對調處之裁定內容聲明不服，即有
再調查審認澄清之必要，乃原審逕以被上訴人未覓獲起訴資料，認其已自承未提出異
議，自嫌速斷。倘調處當事人果於限期內對調處之裁定內容聲明不服，則原審認定調
處已成立，上訴人可執以聲請法院強制執行，其再行起訴欠缺權利保護要件，即屬可
議。上訴論旨，指摘原判決不當，求予廢棄，非無理由。
據上論結，本件上訴為有理由。依民事訴訟法第四百七十七條第一項、第四百七十八
條第一項，判決如主文。
中      華      民      國    八十九    年      四      月    二十一    日
                              最高法院民事第一庭
                                  審判長法官  李  錦  豐
                                        法官  楊  鼎  章
                                        法官  王  茂  修
                                        法官  吳  麗  女
                                        法官  陳  重  瑜
      右正本證明與原本無異
                                              書  記  官
中      華      民      國    八十九    年      五      月      八      日


司法院資訊處製作；財團法人民間司法改革基金會備份。
